【裁判字號】    98,台上,3318
【裁判日期】    980612
【裁判案由】    違反貪污治罪條例等罪
【裁判全文】
最高法院刑事判決            九十八年度台上字第三三一八號
上  訴  人  甲○○
選任辯護人  王東山律師
上  訴  人  乙  ○
            丙○○（原名呂玉鳳）
                    號
上列上訴人等因違反貪污治罪條例等罪案件，不服台灣高等法院
台中分院中華民國九十七年八月十三日第二審判決（九十六年度
上訴字第四五九號，起訴案號：台灣彰化地方法院檢察署八十九
年度偵字第七四三一、七四三二、七四三三、七四三四號，九十
一年度偵字第七四四二、七四四三號），提起上訴，本院判決如
下：
    主  文
原判決關於甲○○收取回扣、乙○交付賄賂及丙○○部分撤銷，
發回台灣高等法院台中分院。
其他上訴駁回。
    理  由
一、發回部分（甲○○收取回扣、乙○交付賄賂及丙○○部分）
本件原判決認定：上訴人甲○○自民國八十一年十月一日起，擔
任交通部高速鐵路工程籌備處（下稱高鐵籌備處）幫工程司，於
八十六年一月三十一日高鐵籌備處改制為交通部高速鐵路工程局
（下稱高鐵局）後，仍擔任幫工程司，迄同年五月一日調升為高
鐵局第五組副工程司，並係高鐵局「高鐵用地取得零星樁位測釘
工作案」（下稱測釘案）之承辦人，係依據法令從事公務之人員
。上開測釘案於八十七年四月八日第一次招標，僅有邱億工程顧
問有限公司（下稱邱億公司）前來投標，因投標家數不足而流標
。甲○○見有意前來投標該案之業者甚少，認易於操控，即聯絡
與其私交甚篤，彼此有經濟來往之友人即上訴人乙○欲行圍標。
甲○○即基於經辦公用工程收取回扣之念，乙○則基於對公務員
違背職務之行為期約賄賂之犯意，二人協議由乙○聯合其他廠商
圍標測釘案，甲○○則利用其參與底價小組建議底價之機會，主
導建議底價接近邱億公司之標價，俾利邱億公司得標，但乙○須
交付工程價款若干成數回扣予甲○○（甲○○索取回扣之成數不
一，時而變化，因此成數無法確定）。乙○遂於同年五月間，在
高雄市○○區○○路三六七巷十九號邱億公司，與聯鉿測量有限
公司（下稱聯鉿公司）負責人杜業源（業經第一審判決確定）協
議圍標測釘案，約定俟邱億公司得標，該測釘案台中以北路段由
聯鉿公司施作並均分利潤，杜業源須負責籌措三家廠商之押標金
新台幣（下同）四十五萬元，而乙○則出面向恆益工程顧問有限
公司（下稱恆益公司）之負責人王生元借牌，以利圍標。惟王生
元不願出借牌照供乙○圍標，但又不願開罪於乙○，故只交付營
業稅單影本一紙，其他投標審查資格所需之文件如恆益公司最新
之營利事業登記證、商業會員證、公司執照等，均未交付。甲○
○為使乙○之圍標工作得以順遂，除曾與乙○商討底價多寡外，
尚利用測釘案之底價小組召集人傅景昌甫接手有關建議底價事宜
，不瞭解承辦人不可參與建議底價研商，竟由甲○○列席底價小
組報告工作事宜完畢後，未隨即離席，而且還刻意主導，並刪減
原價分析表列額度，而提議底價為接近邱億公司標價之四千四百
八十一（原判決漏載「萬」字，下同）元，嗣經高鐵局主任秘書
許桂臨核定底價為四千四百五十（萬）元，恰與邱億公司之標價
相同。乙○、杜業源、與甲○○即共同基於明知為不實之事項，
而使公務員登載於職務上所掌公文書之犯意，由乙○填寫邱億公
司標價總金額為四千四百五十（萬）元及恆益公司之投標單，杜
業源填寫聯鉿公司標價總金額為六千（萬）元之投標單參加投標
。同年五月十六日開標日，乙○囑其友人涂勝娣代表恆益公司，
並與杜業源一同至高鐵局參與圍標。因乙○所持之恆益公司投標
文件除營業稅單影本一紙係屬變更後之文件，餘均係王生元前所
寄放之舊文件，與變更後之資料不符，故被以資格不符而廢標，
惟該日亦另有世大測量工程顧問有限公司至現場參與投標。因乙
○等人之圍標行為，致使高鐵局第四組承辦招標業務不知情之公
務員林麗珠，將未有實際競標之不實事項登載於職務上所製作之
開標紀錄表，足以生損害於高鐵局就測釘案委辦程序之正確性及
公正性。且因前核定底價之瑕疵，故開標結果，果由邱億公司以
與核定底價相同之四千四百五十（萬）元標價得標，並於同年六
月十日與高鐵局訂立「高鐵用地取得零星樁位測釘工作合約」。
測釘案自八十七年六月二十日開工後，按進度完工驗收，邱億公
司先後五次向高鐵局請款，而高鐵局亦核付之。乙○係以邱億公
司設於中國國際商業銀行楠梓分行或高雄區中小企業銀行楠梓分
行帳號申請核付。嗣甲○○見該工程將近結束，而乙○本身財力
不佳，為能取得所欲索取之回扣，乃由乙○於八十八年四月十五
日，在甲○○信任之友人即上訴人丙○○（原名呂玉鳳）所任職
之台灣銀行嘉義分行開設邱億公司000000000000活
期存款帳號，並將存摺及印章交由基於幫助甲○○收取回扣之犯
意之丙○○保管，以便甲○○得以掌控高鐵局撥予邱億公司之工
程款。同年七月，邱億公司申請核付第六次工程款期間，甲○○
原指示高鐵局第五組工程助理張志雄轉告該局會計室科員王淑媛
，以邱億公司上開台灣銀行嘉義分行帳號辦理撥付，並交付該帳
號存摺封面影本一張與張志雄，惟張志雄因察覺有異而未依其指
示辦理，甲○○為得以順利取得回扣，即自行簽辦核付該次工程
價款，並於「報銷單據明細表」受款人欄記載：「請匯入邱億工
程顧問有限公司台灣銀行嘉義分行000000000000」
。同年七月二十八日，第六次工程款一百零三萬五千四百十二元
撥付至邱億公司上開台灣銀行嘉義分行帳號後，丙○○知乙○經
濟吃緊，為取回乙○前所借之款項（含利息）及趕緊保有甲○○
應有之回扣，即於翌日（二十九日）以其保管之邱億公司存摺及
印章各支領四十八萬八千八百元及五十四萬一千元，並存入其於
同分行開設之000000000000簡便融資貸款帳號，其
中五十四萬一千元係丙○○取回乙○所借款項之本金及利息，另
四十八萬八千八百元即為乙○交付甲○○之回扣賄賂。丙○○取
得甲○○同意後，未將該回扣直接交予甲○○，而存於該簡便融
資貸款帳號內，以之清償甲○○前對其所積欠之借款等情。因而
撤銷第一審關於甲○○收取回扣、乙○交付賄賂及丙○○部分之
科刑判決。改判論甲○○以公務員犯經辦公用工程收取回扣罪，
處有期徒刑拾肆年，褫奪公權捌年，所得財物新台幣肆拾捌萬捌
仟捌佰元應予追繳沒收，如全部或一部無法追繳時，應以其財產
抵償之；論乙○以犯貪污治罪條例第十一條第一項之交付賄賂罪
，處有期徒刑壹年肆月，減為有期徒刑捌月，褫奪公權壹年；論
丙○○以幫助公務員經辦公用工程收取回扣罪，處有期徒刑貳年
柒月，褫奪公權壹年。固非無見。
惟查：（一）刑事訴訟法第一百六十四條規定：「審判長應將證
物提示當事人、代理人、辯護人或輔佐人，使其辨認。」、「前
項證物如係文書而被告不解其意義者，應告以要旨。」第一百六
十五條第一項規定：「卷宗內之筆錄及其他文書可為證據者，審
判長應向當事人、代理人、辯護人或輔佐人宣讀或告以要旨。」
第二百八十八條之一第一項規定：「審判長每調查一證據畢，應
詢問當事人有無意見。」第二百八十八條之二規定：「法院應予
當事人、代理人、辯護人或輔佐人，以辯論證據證明力之適當機
會。」其立法意旨除仍寓有保護被告之訴訟防禦權外，要係在調
整為改良式當事人進行主義原則下，期使事實審法院本於直接審
理及言詞辯論方式，經由當事人等之法庭活動而獲得心證，以實
現公平法院之理想。倘與待證事實直接相關之證物，未顯出於公
判庭，無異剝奪當事人等辨認、表示意見及辯論其證明力之權利
與機會，不符公平法院必須透過程序正義之嚴格遵守，而使實質
正義具體實現之要求，自不能以該證據作為判斷嚴格事實之基礎
，否則即有採證違背證據法則之違法。依卷內資料筆錄（原審卷
二第二一０至二二０頁）原審於九十七年七月九日審判期日調查
證據時，係將所有上訴人、證人之供述證據，物證及文書證據各
為一次籠統提示，未予當事人等有逐一辨認、表示意見及給予辯
論其證明力之機會。又原審審判長於提示證據後，僅使上訴人及
同案被告表示意見，之後即就被告被訴事實而訊問，事實訊問完
畢後始詢問以：「檢察官及辯護人對於本院方才所提示之證據資
料有何意見？」顯然未使檢察官及辯護人有辯論證據證明力之適
當機會，揆之上開說明，所踐行之訴訟程序難謂適法。（二）原
判決雖於理由內謂：甲○○係高鐵局「高鐵用地取得零星樁位測
釘工作案」之承辦人（原判決第十四頁第十五至二十行），然並
未說明其認定甲○○具有公務員身分所憑之證據及認定之理由，
論處以貪污治罪條例第四條第一項第三款之公務員犯經辦公用工
程收取回扣罪刑，已嫌失據。又依原判決之認定，丙○○並非具
有經辦公用工程之公務員之身分，然原判決並未說明是否適用貪
污治罪條例第三條以為論罪之依據，遽論處其以上開罪名之幫助
犯，有判決不備理由之違背法令。另按刑法第三十一條第一項於
九十五年七月一日修正施行，由原定之「因身分或其他特定關係
成立之罪，其共同實施或教唆幫助者，雖無特定關係，仍以共犯
論」，修正為「因身分或其他特定關係成立之罪，其共同實行或
教唆幫助者，雖無特定關係，仍以正犯或共犯論。但得減輕其刑
。」其立法理由以：「衡情而論，無身分或特定關係之共同正犯
、教唆犯、或幫助犯，其可罰性應較有身分或特定關係者為輕，
不宜同罰。再衡以第二項對於無身分或特定關係之人科以輕刑之
規定，益徵對無特定關係之正犯或共犯宜設減刑規定。惟又鑑於
無身分或特定關係之正犯或共犯，其惡性較有身分或特定關係者
為重之情形，亦屬常見……增設但書規定得減輕其刑，以利實務
上之靈活運用。」比較修正前後之規定，以修正後之規定較有利
於被告。又依貪污治罪條例第十九條所定「本條例未規定者，適
用其他法律之規定」，則於適用貪污治罪條例第三條而論處罪刑
之情形，亦有上開刑法第三十一條第一項但書之適用。原判決就
刑法第三十一條第一項之修正，並未併予比較新舊法之適用（原
判決第十七頁倒數第二行至第十八頁第一行），資為綜合比較全
部修正情形之適用之事由之一，難謂適法。（三）貪污治罪條例
第十一條第一項之對於第二條人員，關於違背職務之行為，行求
、期約或交付賄賂或其他不正利益罪，係相對應於同條例第四條
第一項第五款之公務員對於違背職務之行為，要求、期約或收受
賄賂或其他不正利益罪之規定。如公務員收受財物或其他不正利
益並不構成上開收受賄賂罪名，縱係犯其他罪名，則交付財物或
不正利益之人，仍不構成上開行賄罪。原判決認定：甲○○收受
之款項係經辦公用工程之回扣等情，而論以公務員犯經辦公用工
程收取回扣罪，然又論交付財物之乙○以交付賄賂罪，前後齟齬
。而有適用法則不當之違背法令。又原判決事實載稱：本件之另
四十八萬八千八百元即為乙○交付甲○○之「回扣賄賂」云云（
原判決第九頁第八、九行）。究係回扣？抑為賄賂？即屬不明，
此攸關法律之適用，原判決未予釐清，即行判決，亦非適法。（
四）刑事訴訟法第一百五十九條第一項規定：被告以外之人於審
判外之言詞或書面陳述，除法律有規定者外，不得作為證據。原
判決採傅景昌於法務部調查局中部地區機動工作中機組詢問時之
陳述（原判決第十五頁倒數第六行以下），資為不利於上訴人之
認定。惟上開陳述，屬審判外之陳述，何以有證據能力，而得採
為證據，原判決並未敘明理由，亦有判決不備理由之違誤。上訴
意旨執以指摘，尚非全無理由，應認原判決關於甲○○收取回扣
、乙○交付賄賂及丙○○部分有撤銷發回之原因。基於審判不可
分原則，原判決關於甲○○、乙○不另諭知無罪部分，應一併發
回。末查，原判決第七、八頁就本件測釘案之底價、標價、得標
價，均漏載「萬」元，亦有疏誤，案經發回，併予指正。
二、駁回部分（即甲○○、乙○使公務員登載不實部分）
按刑事訴訟法第三百七十六條所列各罪之案件，經第二審判決者
，不得上訴於第三審法院，法有明文。本件甲○○、乙○所犯使
公務員登載不實罪部分，原審係依刑法第二百十四條論處罪刑，
核屬刑事訴訟法第三百七十六條第一款之案件。依上開說明，既
經第二審判決，即不得上訴於第三審法院，上訴人甲○○、乙○
一併提起上訴，其此部分之上訴為不合法，應予駁回。
據上論結，應依刑事訴訟法第三百九十七條、第四百零一條、第
三百九十五條前段，判決如主文。
中    華    民    國  九十八  年    六    月   十二   日
                      最高法院刑事第三庭
                          審判長法官  林  增  福
                                法官  張  清  埤
                                法官  陳  世  雄
                                法官  蔡  國  在
                                法官  呂  丹  玉
      本件正本證明與原本無異
                                      書  記  官
中    華    民    國  九十八  年    六    月   十七   日
                                                      Ｑ


司法院資訊處製作；財團法人民間司法改革基金會備份。
